最高法院刑事判決　　　　　　　　　 110年度台上字第5337號
上　訴　人　臺灣高等檢察署高雄檢察分署檢察官李啟明
上　訴　人　
即　被　告　甲男（代號BQ000-A109063D，姓名、年籍及住所均
                 詳卷）
上列上訴人等因被告家暴妨害性自主等罪案件，不服臺灣高等法
院高雄分院中華民國110年4月21日第二審判決（110 年度侵上訴
字第9號，起訴案號：臺灣屏東地方檢察署109年度偵字第6197號
），提起上訴，本院判決如下：
    主  文
上訴駁回。
    理  由
一、按刑事訴訟法第377 條規定，上訴於第三審法院，非以判決
    違背法令為理由，不得為之。是提起第三審上訴，應以原判
    決違背法令為理由，係屬法定要件。如果上訴理由書狀並未
    依據卷內訴訟資料，具體指摘原判決不適用何種法則或如何
    適用不當，或所指摘原判決違法情事，顯與法律規定得為第
    三審上訴理由之違法情形，不相適合時，均應認其上訴為違
    背法律上之程式，予以駁回。
二、本件原判決綜合全案證據資料，本於事實審法院採證認事之
    職權，認定上訴人即被告甲男（代號BQ000-A109063D，姓名
    年籍均詳卷）有如其事實欄（下稱事實欄）所載成年人故意
    對少年乘機猥褻共計2 次犯行，因而撤銷第一審關於成年人
    故意對少年犯乘機性交罪刑部分之判決，改判就起訴之犯罪
    事實，變更檢察官所引應適用之法條（刑法第225條第1項及
    兒童及少年福利與權益保障法第112條第1項前段），論處被
    告犯成年人故意對少年犯乘機猥褻罪刑；維持第一審關於論
    處被告成年人故意對少年犯乘機猥褻罪刑部分之判決，駁回
    上訴人就此部分在第二審之上訴；暨就上述撤銷改判及上訴
    駁回所處有期徒刑，合併定其應執行刑，已詳為敘述所憑之
    證據及論罪之理由。對於被告於原審審理時所辯各節，如何
    不可採信，亦於理由內詳為指駁。核其所為論斷，俱有卷內
    證據資料可資覆按，自形式上觀察，原判決並無足以影響其
    判決結果之違法情形存在。
三、檢察官僅就事實欄一之（二）部分提起上訴，其上訴意旨略
    以：
（一）被害人乙女（代號BQ000-A109063 ，姓名年籍均詳卷）於
      事發時係已滿12歲之人，具基本辨識能力，且女性下體係
      極私密處，有無被侵入，應毋庸睜眼親見即能得知。又乙
      女就被告兩次犯行之指訴，其於被害時均係閉眼，係依憑
      感覺即可明確指述有無以手指或生殖器侵入乙女之下體。
      原判決僅以乙女此部分遭性侵害時「並未睜開眼睛」為由
      ，即認其關於被告有侵入其下體之證言不可採信，而為較
      有利於被告之認定，有採證認事違反經驗法則之違法。
（二）證人即乙女的表妹（代號BQ000-A109063B，姓名年籍均詳
      卷）於偵訊中之證稱，與乙女於偵、審中所證情節相符，
      自得作為乙女指證被告有被訴犯行之補強證據。又被告為
      乙女之祖父，且乙女或乙女之父母均與被告素無怨隙，自
      無不實誣陷被告之可能。原判決認除乙女之指訴外，並無
      其他補強證據可佐，因認不能證明被告有被訴乘機「性交
      」犯行，有適用證據法則不當之違法。
四、被告上訴意旨略以：
（一）證人即被害人之兩位表妹、祖母、同學、輔導老師及被告
      之胞姊等人於偵查中證述各情，均係聽聞乙女所述，或其
      他證人之再轉述，均非親身經歷之事實，係與乙女之陳述
      具同一性之重覆性證據，不得作為證明乙女所為指訴係屬
      實在之補強證據。原判決引用上述證述作為補強證據，遽
      認被告犯罪事實，有證據法則適用不當之違法。
（二）被告倘有先後在乙女房間為2 次猥褻行為，乙女當會睜眼
      清醒、出手反抗或發出聲音，且在場其他家人亦會輕易察
      覺，被告豈敢明目張膽為乘機猥褻犯行。又乙女係證稱其
      選擇裝睡未睜眼，讓被告得以上下其手，足見乙女之指訴
      明顯違反常情。原判決單憑乙女之片面指訴，於未有確實
      補強證據之情形下，遽為不利於被告之認定，有調查職責
      未盡及理由不備之違法。
五、惟按：
（一）證據之取捨、證明力之判斷及事實之認定，係屬事實審法
      院得自由裁量判斷之職權，此項職權之行使，倘未違背客
      觀存在之經驗法則或論理法則，亦無明顯濫用裁量權之情
      事，即無違法可言。又事實審法院認定事實，非悉以直接
      證據為限，其綜合調查所得之各項直接證據及間接證據，
      本於合理之推論而為判斷，仍係適法之職權行使。又我國
      刑事訴訟法對於補強證據之種類，並未設限制，故不問其
      為直接證據、間接證據或係情況證據，均得為補強證據。
      又按性侵害犯罪的本質即為私密行為，通常為密室犯罪，
      除被害人之陳述足為直接證據外，其他犯罪跡證本即不多
      ，特別是被害人並非於案發後即時報案而有足以採集跡證
      之情形，在欠缺被告自白之證據足為補強下，運用間接證
      據或情況證據，以為合理推論自屬必要。且是否傳聞證據
      ，應視「待證事實」而定，如待證事實並非實體犯罪構成
      要件，而係用以加強直接證人所言憑信性的彈劾證據，其
      性質即「非傳聞」，基於直接審理原則，尚非不得作為證
      明直接證人證言實在之補強證據。
      本件原判決係依憑被告於警詢及偵查中自承有對被害人為
      事實欄一之（一）、（二）所載撫摸胸部之客觀事實，核
      與乙女之指訴大致相符，佐以證人即被害人之表妹（代號
      BQ000-A109063B）於偵查中證稱：其親見被告在半夜進入
      其與被害人之房間。「後來有天我半夜醒來，看到『阿公
      （即被告）』從我們房間走出去，我問乙女那是『阿公』
      嗎？她說是，我就想起她之前問我的話（指是否相信被告
      有性侵被害人一事），我大概就知道發生什麼事了」。「
      因為阿公平時不會進來我們的房間，且他進來的時間那麼
      的特別」；被告之胞姊（代號BQ000-A109063G，姓名年籍
      均詳卷）於偵查中證稱：其聽到乙女所指被告撫摸其身體
      一事，即去質問被告，被告未有反駁各等語，而為前述事
      實認定。原判決所採取上述乙女以外證人之證述，並非單
      純乙女轉述之被害情節，自得據為證明乙女所為不利於被
      告之指述係屬實在的補強證據。又被告既係對乙女為乘機
      猥褻，自然不會顧慮乙女或其他在場之人發覺其事，且乙
      女亦證述：其係因驚嚇過度不知如何是好，而未睜眼或以
      其他明顯行動為拒絕反應等情。原判決已詳述採信乙女之
      指證得心證之理由，且非單憑乙女之指證，而無確實補強
      證據可佐，自屬有據。此有關事實之認定，係屬原審採證
      認事職權行使之事項，既與經驗法則與論理法則無違，不
      得任意指為違法。被告上訴意旨泛言指稱：原判決有調查
      職責未盡、證據法則適用不當及理由欠備之違法等語，自
      非合法的上訴第三審理由。
（二）按犯罪事實應依證據認定之，無證據不得推定其犯罪事實
      。刑事訴訟法第154條第2項定有明文。刑事訴訟上證明之
      資料，無論其為直接證據或間接證據，均須達於通常一般
      之人均不致有所懷疑，而得確信其為真實之程度，始得據
      為有罪之認定，若其關於被告是否犯罪之證明未能達此程
      度，而有合理之懷疑存在時，致使無從形成有罪之確信，
      在刑事訴訟「罪疑唯輕」、「無罪推定」原則下，根據「
      罪證有疑，利於被告」之證據法則，即不得遽為不利被告
      之認定。次按刑事訴訟法修正採改良式當事人進行主義，
      刑事訴訟法第161條第1項特別規定，檢察官就被告犯罪事
      實，應負舉證責任，並指出證明之方法。是檢察官對於起
      訴之犯罪事實，應負提出證據及說服之實質舉證責任。
      被害人就被害經過所為之指述，不得作為認定犯罪之唯一
      證據，仍應調查其他補強證據以擔保其指證、陳述確有相
      當之真實性，達到通常一般人均不致有所懷疑者，始得採
      為論罪科刑之依據。
      原判決敘明：乙女遭被告性侵害時，並未睜開眼睛，亦未
      於事發後前往醫院驗傷、採證，且乙女之處女膜是否有破
      裂或陰道是否遭被告手指深入、性器官插入等情，均難以
      證明。又僅有乙女之指證，而無其他具體事證足以補強乙
      女關於被告以手指或性器官侵入其下體部分之指訴情節為
      真，基於「罪疑唯輕」原則，應認不能證明被告有以手指
      或性器官侵入乙女下體之犯行等旨。至於檢察官上訴意旨
      所指乙女的表妹（即代號BQ000-A109063B）及乙女的祖母
      （代號BQ000-A109063A，姓名年籍均詳卷）之證述內容，
      既無關於刑法第10條第5 項所定「性交」之具體描述，尚
      難佐證或補強乙女關於被告有對其「性交」之指述係屬實
      在。且乙女等人與被告有無怨隙及是否有誣陷被告等節，
      與原判決所為論敘說明，並無直接關聯。檢察官上訴意旨
      指稱：原判決認定被告有乘機「猥褻」犯行，而不能證明
      有被訴乘機「性交」犯行，有違證據法則等語，尚有誤會
      ，並非適法之上訴第三審理由。
六、綜上所述，檢察官及被告上訴意旨，均係徒憑己見，或就原
    審採證認事職權之適法行使，以及原判決明確論斷說明之事
    項，再事爭論，顯與法律規定得為第三審上訴理由之違法情
    形，不相適合，依首述說明，應認本件檢察官及被告之上訴
    ，均為違背法律上之程式，予以駁回。
據上論結，應依刑事訴訟法第395條前段，判決如主文。
中    華    民    國   111    年    9     月    1     日
                  刑事第五庭審判長法  官  李  錦  樑
                                  法  官  周  政  達
                                  法  官  蘇  素  娥
                                  法  官  林  婷  立
                                  法  官  錢  建  榮
本件正本證明與原本無異
                                  書記官
中    華    民    國   111    年    9     月    7     日